臺灣屏東地方法院民事判決　　　　　 九十一年度重訴字第五四號
　　原　　　告　學志營造有限公司
　　法定代理人　乙○○
　　被　　　告　國軍四九六九部隊
　　法定代理人　甲○
右當事人間請求給付工程款事件，本院判決如左：
    主      文
被告應給付原告新台幣貳佰陸拾壹萬玖仟捌佰肆拾柒元，及自民國九十一年一月十五
日起至清償日止按週年利率百分之五計算之利息。
原告其餘之訴駁回。
訴訟費用由被告負擔三分之一，餘由原告負擔。
本判決第一、三項於原告以新台幣捌拾柒萬元供擔保後，得假執行。但被告於假執行
程序實施前，如以新台幣貳佰陸拾壹萬玖仟捌佰肆拾柒元預供擔保，得免為假執行。
原告其餘假執行之聲請駁回。
    事      實
甲、原告方面：
一、聲明：求為判決：(一)被告應給付原告新台幣（下同）六百萬四千七百八十六元，
    及自民國九十一年一月十五日起至清償日止按週年利率百分五計算之利息。(二)願
    供擔保，請准宣告假執行。
二、陳述：
（一）原告於民國九十年七月十三日向被告承攬「阻絕設施整建二期工程」（下稱系
      爭工程），約定契約金額為二千八百四十八萬九千九百元。嗣原告依約完成系
      爭工程，並經被告驗收完畢後，因其中圍牆部分原設計長度為三千八公尺，於
      完工後實際長度僅二千八百九十公尺，即實際施作數量少於契約約定數量達百
      分之十以上，被告竟片面改採「實作實算」方式僅給付原告二千二百四十八萬
      五千一百一十四元，尚欠如聲明第一項所示金額，原告乃分別於九十一年一月
      八日與同年二月五日發函文請求被告依約給付如聲明第一項所示金額，被告均
      以「採實作實算結算工程款」為由而拒絕給付之。
（二）依兩造間承攬契約（下稱系爭契約）之第二條第四項與第三條約定，系爭工程
      之契約金額採「總價結算」方式，並未約定可變更以「實作實算」方式計價，
      則被告辯稱應採實作實算結算工程款云云，顯無理由。又採總價結算之計價方
      式，因慮及日後可能發生「實際施作數量與約定數量不符」之情形，乃於系爭
      契約之第三條約定實作數量較契約約定數量增減，如未達百分之十者，契約價
      金不予增減，如超過百分十者，僅就超過百分之十部分得以契約變更方式增減
      價金，而被告既未曾於系爭工程進行中依系爭契約之第十九條約定辦理契約變
      更，則本件自無增減契約價金之問題，被告仍應給付上開契約金額。退萬步言
      ，縱認本件應增減價金（但原告仍屬主張應無此情形），依系爭契約第三條第
      二項約定就百分之十以內價金即二百六十一萬九千八百四十七元，仍不予增減
      ，被告應如數給付之，爰主張兩造間承攬契約關係請求被告給付如聲明第一項
      所示金額及法定遲延利息。
三、對被告抗辯所為陳述：
（一）系爭契約第三條、第四條第二項與第五條第一項第七款約定，無一提及「實作
      實算」，均是約定「依契約價金總額結算」。
（二）原告根據被告所製發招標文件與圖說，依據原告之工程驗經驗予以推算與預估
      後，而以上開契約金額投標。原告固曾前往系爭工程的現場外圍粗略估量圍牆
      部分長度約三千二百公尺，惟圍牆部分仍係以被告所提供數據三千八百公尺進
      行估價，就系爭工程之預估價額約三千三、四百餘萬元，並考量因系爭工作採
      總價承包方式，實作數量較契約約定數量增減，如未達百分之十者，契約價金
      不予增減，可藉此解決預估長度誤差之風險，原告乃以三千三、四百餘萬元之
      預估工程款打八折後，而以上開契約金額投標。亦即原告投標前即自行降價，
      且系爭工程亦有部分項目之實作數量大於約定數量，經被告以「總價承包」為
      由拒絕變更設計，如今以實作實算方式計價，將破壞原告之估價基準與風險承
      擔，致原告受有損失。
四、證據：提出工程合約書影本一件、會勘與驗收記錄影本各一件、原告公司函文影
    本二件、被告部隊函文影本二件為證。
乙、被告方面：
一、聲明：求為判決：(一)原告之訴及假執行之聲請均駁回。(二)如受不利判決，願供擔
    保請准宣告免為假執行。
二、陳述：
（一）工程價款係工程施作對價，依系爭契約第三條、第四條第二項與第五條第一項
      第七款約定，再再表明契約價金之給付，除實作數量較契約約定數量增減，如
      未達百分之十者，契約價金不予增減外，如超過百分十者，應依工程實作數量
      結算工程款。而被告固已依約完成系爭工程，並經被告驗收完畢，惟其中圍牆
      部分原設計長度為三千八公尺，於完工後實際長度僅二千八百九十公尺，即實
      際施作數量少於契約約定數量達百分之十以上，被告乃採「實作實算」之計算
      方式於九十年十二月二十八日給付原告百分之五工程尾款，至此被告已給付原
      告工程款共計二千二百四十八萬五千一百一十四元。
（二）系爭工程因地形複雜而難以精確估量，乃於系爭契約第四條第二項約定「契約
      所附供乙方投標用之工程數量清單，其數量為估計數，不得視為乙方完成履約
      所需供應或實作實際數量」，被告自不應承擔測量失誤之責任。況原告於系爭
      工程初期即應依系爭契約第九條第二項第一款約定，先行針對系爭工程之圍牆
      進行初步測量，並據以列入工程進度範圍內，以為工期估算之來源，而系爭工
      程自七月底動工後，原告僅對水溝施作高度與長度曾表示意見，並未提及對圍
      牆部分，且原告遲至十一月初始告知被告圍牆實際施作長度少於契約約定長度
      ，益見原告自始未依契約約定於開工前擬定施工順序及預定進度表，致未早日
      發現圍牆實際施作長度少於契約約定長度，此非屬被告之過。
三、證據：提出工程契約書、會勘與驗收記錄、計價表、施工計劃書、被告部隊函文
    等影本各一件，及工程計價查驗紀錄影本五件為證，並請求訊問證人李彥樺。
    理      由
一、本件原告起訴主張其於九十年七月十三日向被告承攬「阻絕設施整建二期工程」
    （下稱系爭工程），約定契約金額為二千八百四十八萬九千九百元。嗣原告依約
    完成系爭工程，並經被告驗收完畢後，因其中圍牆部分原設計長度為三千八公尺
    ，於完工後實際長度僅二千八百九十公尺，即實際施作數量少於契約約定數量達
    百分之十以上，被告竟片面改採「實作實算」方式僅給付原告二千二百四十八萬
    五千一百一十四元，尚欠如聲明第一項所示金額，原告乃分別於九十一年一月八
    日與同年二月五日發函文請求被告依約給付如聲明第一項所示金額，被告均以「
    採實作實算結算工程款」為由而拒絕給付之。而依兩造間承攬契約（下稱系爭契
    約）之第二條第四項與第三條約定，系爭工程之契約金額採「總價結算」方式，
    並未約定可變更以「實作實算」方式計價，且採總價結算之計價方式，因慮及日
    後可能發生「實際施作數量與約定數量不符」之情形，乃於系爭契約之第三條約
    定實作數量較契約約定數量增減，如未達百分之十者，契約價金不予增減，如超
    過百分十者，僅就超過百分之十部分得以契約變更方式增減價金，被告既未曾於
    系爭工程進行中依系爭契約之第十九條約定辦理契約變更，則本件自無增減契約
    價金之問題，被告仍應給付上開契約金額。退萬步言，縱認本件應增減價金（但
    原告仍屬主張應無此情形），依系爭契約第三條第二項約定就百分之十以內價金
    即二百六十一萬九千八百四十七元，仍不予增減，被告應如數給付之，爰主張兩
    造間承攬契約關係請求被告給付如聲明第一項所示金額及法定遲延利息等語。
二、被告則辯稱：(一)工程價款係工程施作對價，依系爭契約第三條、第四條第二項與
    第五條第一項第七款約定，再再表明契約價金之給付，除實作數量較契約約定數
    量增減，如未達百分之十者，契約價金不予增減外，如超過百分十者，應依工程
    實作數量結算工程款。而被告固已依約完成系爭工程，並經被告驗收完畢，惟其
    中圍牆部分原設計長度為三千八公尺，於完工後實際長度僅二千八百九十公尺，
    即實際施作數量少於契約約定數量達百分之十以上，被告乃採「實作實算」之計
    算方式於九十年十二月二十八日給付原告百分之五工程尾款，至此被告已給付原
    告工程款共計二千二百四十八萬五千一百一十四元。(二)系爭工程因地形複雜而難
    以精確估量，乃於系爭契約第四條第二項約定「契約所附供乙方投標用之工程數
    量清單，其數量為估計數，不得視為乙方完成履約所需供應或實作實際數量」，
    被告自不應承擔測量失誤之責任。況原告於系爭工程初期即應依系爭契約第九條
    第二項第一款約定，先行針對系爭工程之圍牆進行初步測量，並據以列入工程進
    度範圍內，以為工期估算之來源，惟系爭工程自七月底動工後，原告僅對水溝施
    作高度與長度曾表示意見，並未提及對圍牆部分，且原告遲至十一月初始告知被
    告圍牆實際施作長度少於契約約定長度，益見原告自始未依契約約定於開工前擬
    定施工順序及預定進度表，致未早日發現圍牆實際施作長度少於契約約定長度，
    此非屬被告之過等語。
三、經查，兩造於九十年七月十三日訂立承攬契約，約定原告向被告承攬「阻絕設施
    整建二期工程」，契約金額二千八百四十八萬九千九百元。嗣原告依約完成系爭
    工程，並經被告驗收完畢後，因其中圍牆部分原設計長度為三千八公尺，於完工
    後實際長度僅二千八百九十公尺，即實際施作數量少於契約約定數量達百分之十
    以上，被告乃採「實作實算」方式於九十年十二月二十八日給付原告百分之五工
    程尾款，至此被告已給付原告工程款共計二千二百四十八萬五千一百一十四元，
    而原告乃分別於九十一年一月八日與同年二月五日發函文請求被告依約給付如聲
    明第一項所示金額，被告則以「採實作實算結算工程款」為由而拒絕給付之，至
    系爭工程的約定數量百分之十以內價金計二百六十一萬九千八百四十七元等情，
    為兩造所同陳，並經兩造提出與所述相符工程合約書、會勘與驗收記錄、工程計
    價查驗紀錄與兩造函文等為證，尚堪信為真實。
四、至被告辯稱：依系爭契約第三條、第四條第二項與第五條第一項第七款約定，再
    再表明契約價金之給付，除實作數量較契約約定數量增減，如未達百分之十者，
    契約價金不予增減外，如超過百分十者，應依工程實作數量結算工程款云云，已
    為原告所否認，復查：
（一）依系爭契約第二條第四項記載：「(四)契約金額：新台幣貳仟捌佰肆拾捌萬玖仟
      玖佰元整。」而依系爭契約第三條記載：「契約價金之給付(一)契約價金結算方
      式：依契約價金總額結算。因契約變更致履約標的項目或數量有增減時，就變
      更部分予以加減價結算。若有相關項目如稅捐、利潤或管理費另以一式列計，
      應依結算總價與契約價金總額比例曾減之。(二)採價金總結算給付者，工程之實
      作數量如較契約所定數量增減達百分之十以上時，其逾百分之十部分，得以契
      約變更增減契約價金。未達百分之十者，契約價金不予增減。
（二）依系爭契約第四條第二項記載：「(二)契約所附供乙方（指原告）投標用之工程
      數量清單，其數量為估計數，不得視為乙方完成履約所須供應或施作之實際數
      量。採契約價金總額結算給付者，未列入前款清單之項目或數量，其已於契約
      載明應由乙方施作或供應或為乙方完成履約所必須者，仍應由乙方負責供應或
      施作，不得據以請求加價。」
（三）依系爭契約第五條第一項第七款記載：「契約價金總額，除契約另有規定外，
      為完成契約所須全部裁料、人工、機具、設備及施工所必須之費用。」綜上所
      述，足認系爭契約所約定價金給付方式，係採契約價金總額結算方式，僅於工
      程之實作數量較契約所定數量增減達百分之十以上情形，得就其逾百分之十部
      分，以契約變更增減契約價金，至被告所辯前詞，乃與系爭契約所載內容有間
      ，尚非可取。
五、按因條件成就而受不利益之當事人，如以不正當行為，阻其條件之成就者，視為
    條件已成就，民法第一百零一條第一項定有明文。依當事人一方之意思而決定其
    成就與否之條件，倘依契約或通常情形，當事人應為一定之行為使其條件成就，
    乃為圖免因條件成就而受不利益，任意不為該行為，即係以不正當消極行為阻其
    條件之成就，依上開規定，應視為條件業已成就（最高法院八十六年度台上字第
    二二八○號判決意旨參照）。再查，系爭工程之圍牆原約定長度為三千八公尺，
    於完工後實際長度僅二千八百九十公尺，其實際施作數量少於契約約定數量已達
    百分之十以上，而被告曾向原表示以「實作實算」方式計價，亦即就實作數量較
    契約所定數量減少部分，於未達百分之十以內部分及逾百分之十以上部分的價金
    均應予減免，並於九十年十二月二十八日給付原告百分之五工程尾款，至此被告
    已給付原告工程款共計二千二百四十八萬五千一百一十四元，而原告乃分別於九
    十一年一月八日與同年二月五日發函請求被告應依約給付原約定契約金額全部等
    情已如前述，其中被告就未達百分之十以內部分的價金所為減免之請求，尚與系
    爭契約之約定內容不合，原告固然得加以拒絕之，惟就逾百分之十上部分的價金
    ，依系爭契約第三條第二項約定本得以契約變更之，而原告對被告就此部分所為
    減免價金之請求表示拒絕，乃屬為圖免因條件成就而受不利益，而以不正當消極
    行為阻其條件之成就，依上開規定，應視為條件業已成就，亦即系爭工程之實際
    施作數量少於契約約定數量逾百分之十以上部分的價金，業經兩造合意減免，就
    此部分被告已無給付義務。
六、從而，原告本於承攬契約關係，請求被告給付系爭工程之約定數量百分之十以內
    價金計二百六十一萬九千八百四十七元，及自九十一年一月十五日起至清償日止
    按週年利率百分五計算之法定遲延利息，洵數正當，應予准許。至原告逾此範圍
    之請求於法無據，應予駁回。
七、兩造均陳明願供擔保，請准宣告假執行或免為假執行，就原告勝訴部分，經核並
    無不合，爰各酌定相當之擔保金額，併准許之。至原告敗訴部分，其假執行之聲
    請已失所附麗，應併予駁回。
據上論結，本件原告之訴為一部有理由，一部無理由，依民事訴訟法第七十九條但書
、第三百九十條第二項、第三百九十二條，判決如主文。
中　　　華　　　民　　　國　　九十一　　年　　　六　　　月　　 十九　 　日
                                    臺灣屏東地方法院民事第一庭
~B法　　　官　賴秀雯
右為正本，係照原本作成。
如對本判決上訴，須於判決送達後廿日內，向本院提出上訴狀。
~B法院書記官　滕一珍
中　　　華　　　民　　　國　　九十一　　年　　　六　　　月　　 十九　 　日
